最高法院刑事判決　　　　　　　　　　　　　　　八十七年度台上字第二一四七號
　　上　訴　人　豪旭實業有限公司
　　代　表　人　葉南燦
　　代　理　人　王秋萍律師
　　被　　　告　甲　○
　　　　　　　　丁○○
　　　　　　　　丙○○
　　　　　　　　戊○○
　　　　　　　　乙○○
　　共　　　同
　　選任辯護人　黃虹霞律師
右上訴人因自訴被告等偽造文書案件，不服台灣高等法院中華民國八十五年十二月四
日第二審判決 (八十五年度上訴字第三三二二號，自訴案號：台灣台北地方法院八十
四年度自字第一二四二號) ，提起上訴，本院判決如左：
    主  文
原判決撤銷，發回台灣高等法院。
    理  由
本件原判決以上訴人豪旭實業有限公司在第一審自訴意旨略以：(一)「營業人銷貨退回
、進貨退出或折讓證明單」（以下簡稱折讓證明單）係由買受人於銷貨退回、進貨退
出或依經銷契約取得獎勵金時開立，出賣人無權擅自製作折讓證明單。查被告甲○係
兆瑞股份有限公司（以下簡稱兆瑞公司）之負責人，於兆瑞公司與上訴人公司交易期
間，未經上訴人公司同意，竟以上訴人公司名義製作折讓證明單，以掩飾其根本未出
貨予上訴人公司卻向上訴人公司收取貨款之行為，已生損害於上訴人公司。被告甲○
之行為，該當於刑法第二百十條 (原判決、第一審判決及自訴狀均誤載為第二百十一
條) 偽造私文書罪及刑法第二百十六條 (、第二百十條) 行使偽造私文書罪之構成要
件。而被告丁○○為金儀股份有限公司 (以下簡稱金儀公司) 之負責人，其於金儀公
司合併兆瑞公司後，竟繼續行使上開偽造之私文書，係犯刑法第二百十六條 (、第二
百十條) 之行使偽造私文書罪。(二)被告戊○○於民國七十九年間任職於兆瑞公司，多
次冒稱伊為上訴人公司之外務員，未經上訴人公司授權或同意，擅自持空白折讓證明
單，至受上訴人公司委託記帳之龔素珍處，要求蓋用上訴人公司之發票章，並與被告
甲○共同偽造上訴人公司名義之折讓證明單，藉以掩飾兆瑞公司未出貨予上訴人公司
卻收取貨款之詐欺行為，核其所為，顯已涉嫌偽造文書。另查 (追加自訴狀附件一所
檢附折讓證明單上之) 發票章，並非上訴人公司之印章，係被告乙○○盜刻上開印章
，並蓋用於其偽造之折讓證明單上，進而以兆瑞公司名義片面向稅捐稽徵機關申報，
致被稅捐稽徵機關列為交易異常資料，核其所為已該當於刑法偽造印章罪及偽造文書
罪云云。但經審理結果，認為不能證明被告等有偽造文書犯行，因而維持第一審諭知
被告等無罪之判決，駁回上訴人公司在第二審之上訴，固非無見。
惟查：(一)未受請求之事項予以判決者，其判決當然為違背法令，刑事訴訟法第三百七
十九條第十二款定有明文；又依同法第三百四十三條準用第二百六十八條規定，法院
不得就未經起訴之犯罪審判。查被告丙○○部分，上訴人公司於第一審僅就其違反證
券交易法提起自訴，並未起訴其有偽造折讓證明單或行使偽造折讓證明單 (見自訴狀
內容二；及第一審判決理由一之(二)) 。乃第一審判決除就丙○○被訴違反證券交易法
部分諭知不受理外 (此部分已確定) ，另就丙○○偽造文書 (行使偽造折讓證明單，
見第一審判決理由四末五行及理由五) 判決無罪，自屬未受請求之事項予以判決，其
判決當然為違背法令，原審未予糾正，率予維持，同屬違誤。(二)證據雖已調查而其內
容尚未明瞭者，即與未經調查無異，如遽行判決，仍屬應於審判期日調查之證據未予
調查。上訴人公司提起自訴，指稱兆瑞公司偽造之折讓證明單，計有十四張 (見自訴
狀證一及第二審上訴理由狀證一) 。原判決以：「自訴人之會計龔素珍到庭證述『大
部分』之自訴人之印文確實為伊所蓋用」，而龔素珍係受上訴人公司所委任處理會計
業務之專業人員，因認被告等無偽造文書之行為 (見原判決理由三) 。然查，龔素珍
僅供稱折讓證明單上之印文「大部分」為其所蓋用，並非謂「全部」均其所蓋用，則
其所蓋用者究竟係那幾張？其餘非龔素珍蓋用者，被告等如何取得？原審並未調查審
認，即逕認全部非偽造，自有應於審判期日調查之證據而未予調查及理由不備之違法
。(三)法院採為判決基礎之證據，依法應於辯論終結前踐行調查證據之程序；又依刑事
訴訟法第一百六十二條規定，法院應予當事人、辯護人、代理人或輔佐人，以辯論證
據證明力之適當機會。上訴人公司自訴被告乙○○盜刻印章，偽造折讓證明單部分，
原判決以：該折讓證明單乃案外人蔡裕國交給乙○○，而蔡裕國係以上訴人公司之台
中代表人身分與兆瑞公司為商業行為，「有蔡裕國名片及出具之證明書影本在卷可證
外，並經蔡裕國（原判決誤載為蔡國裕）於原審 (指第一審) 八十年重訴字第一四五
號返還不當得利民事案中，到庭證述綦詳」，因認乙○○之辯解為可採，而諭知無罪
判決。然查，上訴人公司已否認蔡裕國為其台中之代表人，則究竟實情如何？非訊問
蔡裕國，無從判斷，而此項證據並非不易調查或不能調查，審理事實之法院自應徹查
明白，方足以斷定。原判決雖以：「有蔡裕國名片、證明書影本及蔡裕國在民事案中
之證述在卷可證」，但本案卷內並無蔡裕國出具之證明書影本，亦無蔡裕國在民事案
中證述之筆錄，其內容究竟如何無從判斷。原判決說明有該證明書影本及蔡裕國之證
述在卷可證，非但與卷內證據資料不相適合；且上開採為判決基礎之證據，未於審判
期日踐行調查證據之程序，亦未予上訴人公司之代理人，以辯論證據證明力之適當機
會，亦有未合。以上情形，或為上訴意旨指摘所及，或為本院得依職權調查之事項，
原判決既有違誤，應認有撤銷發回更審之原因。至於上訴人公司於第一審提出補充自
訴理由狀，指稱：「被告甲○、丙○○共謀為達無交貨事實詐取自訴人貨款之目的，
開立不實之發票予自訴人，並藉此方法獲取不法利益（新台幣）四千餘萬元，被告等
行為，亦該當於刑法詐欺得利罪之構成要件」云云（見第一審卷(一)第一五二頁背面、
第一五三頁），惟並未敘明此部分與偽造文書，究係數罪或有裁判上一罪關係，而事
實審法院亦未徹查明白，致詐欺罪部分是否為上訴第三審效力所及，本院無從為法律
上之判斷（第一審就此部分漏未裁判；原審認為不成立犯罪，並從實體駁回，見原判
決第四頁背面），為期明瞭，以避免誤判，併予發回。
據上論結，應依刑事訴訟法第三百九十七條、第四百零一條，判決如主文。
中      華      民      國    八十七    年      六      月     十八     日
                              最高法院刑事第一庭
                                  審判長法官  黃  雅  卿
                                        法官  楊  文  翰
                                        法官  陳  正  庸
                                        法官  陳  世  雄
                                        法官  林  錦  芳
      右正本證明與原本無異
                                              書  記  官
中      華      民      國    八十七    年      六      月    二十三    日
